【裁判字號】    97,訴,412
【裁判日期】    980212
【裁判案由】    侵權行為損害賠償
【裁判全文】
臺灣高雄地方法院民事判決               97年度訴字第412號
原      告  富邦產物保險股份有限公司
法定代理人  庚○○
訴訟代理人  丙○○
            丁○○
被      告  甲○○
訴訟代理人  乙○○
上列當事人間侵權行為損害賠償事件，本院於民國98年1 月12日
言詞辯論終結，判決如下：
    主  文
被告應給付原告新臺幣柒拾伍萬元，及自民國九十六年八月十六
日起至清償日止，按週年利率百分之五計算之利息。
訴訟費用由被告負擔。
    事實及理由
一、本件被告經合法通知，未於言詞辯論期日到場，核無民事訴
    訟法第386 條所列各款情形，爰依原告之聲請，由其一造辯
    論而為判決。
二、原告主張：被告於民國95年4 月4 日17時許，無駕駛執照仍
    騎乘車號OTZ- 235號機車（下稱系爭機車），車上搭載訴外
    人張潘雲嬌，行經高雄縣龜山鄉新發村台27線處，因支道車
    未讓幹道車先行，不慎與訴外人戊○○駕駛之車號OV-6912
    號汽車（下稱系爭小客車）碰撞，導致張潘雲嬌傷重不治死
    亡（下稱系爭事故）。嗣系爭小客車投保汽車強制責任保險
    （下稱強制險）之保險公司明台產物保險公司（下稱明台公
    司），已先依強制汽車責任保險法（下稱強制險法）之規定
    給付張潘雲嬌之繼承人新台幣（下同）150 萬元，依強制險
    法第36條第1 項第1 款規定，事故汽車全部為被保險汽車者
    ，請求權人得請求各應負給付義務之保險人連帶為保險給付
    ，同條第2 項並規定，前項第1 款被保險汽車之保險人間按
    其所應給付或補償之事故汽車數量比例，負分攤之責。原告
    為被告所駕駛系爭機車之保險人，故原告與明台公司間應就
    系爭事故各負半數給付之責，而原告已支付應負擔之75 萬
    元予明台公司。又被告無照駕駛，依強制險法第29條第1項
    第5 款、強制汽車責任保險單條款第5 條第1 項第4 款、第
    2 項規定，顯違反道路交通管理處罰條例第21條之規定駕車
    ，應自負賠償之責，是原告得於給付75萬元保險金後，就給
    付金額範圍內代位向被告求償等情。並聲明：被告應給付原
    告75萬元，及自支付命令送達翌日即96年8 月16日起至清償
    日止，按週年利率5 ％計算之利息。
三、被告雖未於言詞辯論期日到庭，惟於本院準備程序則以：被
    告為系爭事故中之受害人，而非加害人，且觀諸系爭事故現
    場圖，可見被告所駕駛之系爭機車已經經過雙黃線，才遭系
    爭小客車撞擊，兩車之撞擊點係在戊○○行駛之對向車道上
    ，故被告就系爭事故之發生並無過失，原告之請求無理由等
    語，資為抗辯，並聲明：原告之訴駁回。
四、兩造不爭執事項：
（一）被告於95年4 月4 日17時許，騎乘系爭機車，搭載張潘雲
      嬌，行經高雄縣龜山鄉新發村台27線6.5 公里處時，與戊
      ○○所駕駛之系爭小客車發生碰撞，導致張潘雲嬌全身多
      處外傷併創傷性休克，送醫後不治死亡。
（二）系爭小客車為訴外人陳美淑所有，並向明台公司投保強制
      險。明台公司於系爭事故發生後，已給付張潘雲嬌之法定
      繼承人強制險保險金150 萬元。
（三）原告為系爭機車之強制險之保險人，已給付明台公司75萬
      元。
五、本件兩造爭執之事項為：（一）被告就系爭事故之發生有無
    過失？（二）原告得否依強制險法第29條第5 款規定代位請
    求被告給付？（三）原告請求被告給付75萬元及法定利息，
    有無理由？茲就上開爭點，分別論述如下：
（一）被告就系爭事故之發生有無過失？
  1.本件被告雖辯稱：被告所駕駛之系爭機車已經經過雙黃線，
    才遭系爭小客車撞擊，兩車之撞擊點係在戊○○行駛之對向
    車道上，故被告就系爭事故之發生並無過失云云，惟按汽車
    行駛至無號誌或號誌故障而無交通指揮人員指揮之交岔路口
    ，支線道車應暫停讓幹線道車先行。未設標誌、標線或號誌
    劃分幹、支線道者，少線道車應暫停讓多線道先行；「停」
    標字，用以指示車輛至此必須停車再開。設於停止線將近之
    處。道路交通安全規則第102 條第1 項第2 款、道路交通標
    誌標線號誌設置規則第177 條定有明文。查系爭事故發生地
    點為高雄縣六龜鄉新發村台27線6.5 公里處之交叉路口，戊
    ○○駕駛小客車沿台27線由北向南行駛，被告則騎乘機車沿
    獅山由西向東行駛，行至該交叉路口左轉台27線時，在該道
    路中線處，系爭機車左側車身與直行而來之系爭小客車左前
    車頭，發生碰撞，且該交岔路口之支線道停止線前設有「停
    」標誌等情，有卷附道路交通事故調查報告表(一)、(二)、道路
    交通事故現場圖及現場照片12張（見本院95年度交簡字第
    1726號戊○○過失致死刑案【下稱系爭刑事案件】警卷第4
    頁背面至第6 頁、第9 至12頁）附卷可稽，堪予認定。則參
    諸前揭規定，被告駕駛系爭機車行經上開交叉路口時，自應
    停車再開，注意讓幹線道車先行。然參諸證人即現場目擊者
    江德仁於系爭刑事案件警詢中陳稱：案發當日，系爭機車與
    伊同向行駛，且均準備左轉，伊行至交叉路口時便停車察看
    左右有無來車，系爭機車在伊左前方，亦於減速查看來車後
    左轉行駛，在道路中線遭直行而來之系爭小客車撞倒（見系
    爭刑事案件警卷第3 頁）等語以觀，足徵被告疏未遵守前揭
    停車再開，並注意禮讓幹線道車先行之規定，適戊○○亦疏
    未注意車前狀況，方導致系爭機車之左側車身與系爭小客車
    之左前車頭發生碰撞，並致生張潘雲嬌全身多處外傷併創傷
    性休克，送醫後不治死亡之結果，故被告就系爭事故之發生
    顯有過失，且其過失行為與張潘雲嬌之死亡間，有相當因果
    關係，故被告辯稱：其對系爭事故之發生無過失云云，委無
    足取。
  2.此外，系爭事故經原告聲請本院，送請台灣省高屏澎區車輛
    行車事故鑑定委員會為鑑定，其鑑定結果亦認為：被告駕駛
    系爭機車行經「停」標誌，支線未讓幹線道先行為肇事主因
    ；戊○○駕駛系爭小客車未注意車前狀況，並採取必要之安
    全措施為肇事次因等情，有該會鑑定意見書附卷可按（見本
    院卷第110 至112 頁），益證被告就系爭事故之發生為有過
    失。況被告於案發後陸續賠付20萬元予張潘雲嬌之繼承人乙
    情，業經證人己○○、王建馭到庭證述明確（見本院卷第
    120 至123 頁），若被告對系爭事故毫無過失責任，何需於
    案發後賠償張潘雲嬌之家屬20萬元，是被告辯稱對系爭事故
    無過失云云，應係事後卸責之詞，並不可採。
（二）原告得否依強制險法第29條第5 款規定代位請求被告給付
      ？
    按「被保險人有下列情事之一，致被保險汽車發生汽車交通
    事故者，保險人仍應依本法規定負保險給付之責。但得在給
    付金額範圍內，代位行使請求權人對被保險人之請求權：五
    違反道路交通管理處罰條例第21條或第21條之1 規定而駕車
    」，強制險法第29條第1 項第5 款定有明文。又未領有駕駛
    執照駕駛小型車或機器腳踏車者，處6,000 元以上12,000元
    以下罰鍰，並當場禁止其駕駛，為道路交通管理處罰條例第
    21條第1 項第1 款所明定。查原告與明台公司分別為系爭機
    車、系爭小客車之強制險契約保險人，且其已支付明台公司
    75萬元，另被告對於無照駕駛，並違反道路交通管理處罰條
    例第21條規定乙節，亦不爭執（見本院卷第64頁背面），是
    被告無駕駛執照仍騎乘系爭機車搭載張潘雲嬌之行為，既違
    反道路交通管理處罰條例第21 條 第1 項第1 款規定。則原
    告於明台公司理賠被害人張潘雲嬌之繼承人150 萬元後，賠
    付其應負擔之75萬元予明台公司，嗣原告依強制險法第29條
    第1 項第5 款規定，就其賠付金額之範圍內，代位行使請求
    權人對被告之請求權，並無不合。
（三）原告請求被告給付75萬元及法定利息，有無理由？
  1.按不法侵害他人致死者，被害人之父母、子女及配偶，雖非
    財產上之損害，亦得請求賠償相當之金額，此觀之民法第19
    4 條之規定自明。查己○○、張登順、張貞禎、張曼亭（下
    稱己○○等）為張潘雲嬌之子女且為法定繼承人，此經證人
    己○○到庭證述綦詳（見本院卷第121 頁），並有繼承表、
    協議同意書及戶籍謄本等在卷可考（見本院卷第12至23頁）
    ，依上開規定，被告對己○○等即負有精神上損害之賠償責
    任。本院審酌己○○等意外喪母之痛苦，及其等與被告之學
    經歷、稅務電子閘門財產所得調件明細表所示經濟狀況、職
    業收入，暨被告之過失情狀與事後態度等情（見本院卷第11
    8 至11 9頁、第121 頁、第97至108 頁、第126 至127 頁）
    ，認己○○等各請求被告給付20萬元精神慰藉金之損害賠償
    ，洵屬有據。原告於96年8 月2 日已依強制險法支付應負擔
    之75萬元予明台公司乙節，業如前述，故原告依強制險法規
    定主張保險理賠後之侵權行為損害賠償請求權代位權，請求
    被告給付75萬元，並未逾越己○○等得請求被告賠償損害之
    範圍，亦屬有據。
  2.末按給付無確定期限者，債務人於債權人得請求給付時，經
    其催告而未為給付，自受催告時起，負遲延責任。其經債權
    人起訴而送達訴狀，或依督促程序送達支付命令，或為其他
    相類之行為者，與催告有同一之效力；遲延之債務，以支付
    金錢為標的者，債權人得請求依法定利率計算之遲延利息，
    民法第229條第2項、第233條第1項前段分別定有明文。又應
    付利息之債務，其利率未經約定，亦無法律可據者，週年利
    率為5％，亦為同法第203條所明定。本件屬無確定期限之債
    ，又係以支付金錢為標的，則依上開規定，原告請求自支付
    命令聲請狀繕本送達翌日即96年8 月16日（見本院卷第30頁
    ）起加計法定遲延利息，於法有據。
六、綜上，原告依強制險法第29條第1 項第5 款及侵權行為損害
    賠償請求權之規定，請求被告給付75萬元，及自96年8 月16
    日起至清償日止，按週年利率5 ％計算之利息，為有理由，
    應予准許。
七、本件事證已臻明確，兩造其餘攻擊防禦方法或舉證，經審酌
    後，認與判決結果不生影響，爰不逐一論列，併此敘明。
八、據上論結，原告之訴為有理由，依民事訴訟法第385 條第1
    項前段、第78條，判決如主文。
中    華    民    國    98    年    2     月    12    日
              民事第五庭審判長法  官  李昭彥
                              法  官  賴文珊
                              法  官  鄭凱文
以上正本係照原本作成。
如不服本判決，應於送達後20日內，向本院提出上訴狀並表明上
訴理由，如於本判決宣示後送達前提起上訴者，應於判決送達後
10日內補提上訴理由書（須附繕本）。
中    華    民    國    98    年    2     月    12    日
                              書記官  張家瑜


司法院資訊處製作；財團法人民間司法改革基金會備份。
